最　高　行　政　法　院　判　決　　　　　　　　　九十一年度判字第一四七二號
　　上　訴　人　甲○○
　　訴訟代理人　黃金瑞律師
　　被 上訴 人　國防部
　　代　表　人　湯曜明
　　被 上訴 人　海軍總司令部
　　代　表　人　苗永慶
右當事人間因退除給與事件，上訴人對於中華民國九十年五月十日臺北高等行政法院
八十九年度訴字第二一九四號判決，提起上訴，本院判決如左：
　　主  文
上訴駁回。
上訴審訴訟費用由上訴人負擔。
　　理  由
一、本件上訴人主張：查上訴人於民國四十二年任職於海軍陸戰隊衛生大隊上尉副中
    隊長時，該單位發生兇殺案致其背腹部被刺，因傷重無法在軍中服役，於民國四
    十五年間奉准假退伍並支領八成薪水，並於民國四十八年一月一日正式除役，除
    役之時並未領取補償金及撫金之事實為被上訴人所不爭，亦為原審所認定，惟
    原審認為：（一）、上訴人請求身體殘障補償金部分：上訴人並未指出依據何種
    法令且無發給是項補償金之相關法令，被上訴人拒絕原告此部分的請求並無不合
    。（二）、上訴人請求撫金部分，有關軍人負傷成殘申請撫之要件，係依當
    時『榮譽軍人殘廢機能障礙區分表』內殘等檢定標準，經檢定達『殘等』之標準
    後始可辦理，並非軍人負傷均可辦理撫，且依五十六年修正公布之軍人撫條
    例施行細則第三十條規定。自傷殘或死亡發生之月起無故逾五年不申請撫，喪
    失其撫權及援引民法第一百五十二條之規定認上訴人請求權已罹於時效，被上
    訴人拒絕上訴人之請求並無不合，據以駁回上訴人之訴，細察其理由實有判決違
    背法令之處。（三）、按行政行為之法源，除法律、命令及解釋、判例之外，憲
    法及行政法之一般法律原則亦得為行政機關依法行政之依據，已為各國行政法制
    之趨勢，以我國而言，誠信原則、公平合理原則已為行政法院援引作為裁判之依
    據。尤其當形式上被告具有拒絕請求之法律依據，但此法源實質上有欠公平或顯
    不合理時，實務上常藉此原則使原告勝訴。如行政法院五十二年判字第三四五號
    判例，五十九年判字第五四七號判例等，為其適例。故在本案上訴人請求被上訴
    人給付身體殘障補償金部分，上訴人因公受傷致不能服役，而辦理假退役及退役
    之事實既為被上訴人所不爭，則上訴人因公受傷以致喪失原軍人身分之存續而影
    響其工作權（參照司法院釋字第四三○號解釋意旨），即屬毫無疑義，雖法無明
    文規定得請求身體傷殘補償金，惟基於國家對人民之生存及工作有保護義務之憲
    法原則（憲法第十五條）國家應對被告為適度之補償，方符公平原則，此亦為人
    民在憲法上的主觀公權利，雖無法律之明定亦得直接援引憲法請求補償。要非如
    被上訴人所稱因無法律依據無憑辦理而得予搪塞，原審捨此憲法原則不予適用，
    自屬判決違背法令。次就撫金的部分而言，原審認為依據當時有關軍人負傷成
    殘申請撫要件，係依當時「榮譽軍人殘廢機能障礙區分表」內殘等檢定標準，
    經檢定達「殘等」之標準後始可辦理，並非軍人負傷均可辦理。惟上訴人因公負
    傷，其負傷程度既已達到奉准假退伍之標準，其身體之機能即達不能服役之非正
    常狀態，要無疑義，而以是否經過檢定判定為「殘等」而加以撫之行政規則作
    為是否辦理撫之標準，有無違背公平合理原則，原審亦未加以審酌，自有判決
    不備理由之違法。另外，原審援引民國五十六年公布之退伍軍人撫條例施行細
    則第三十條作為上訴人請求已罹時效之依據，亦未詳查該行政命令究為職權命令
    、或授權命令，有無符合授權明確性原則或違背當時母法之規定予人民不必要之
    限制，均未深入審認明確資為適用法則之依據，亦屬不當。且民法第一百二十五
    條消滅時效之規定可否直接適用於公法案件，亦屬可議。按民法規定類推公法案
    件時宜注意兩者之間規範之共通性，軍人撫金之請求權含有國家對軍人福利之
    照顧意涵，有其安定軍心之行政目的，故有其公法上之特殊性，是否當然適用民
    法之消滅時效規定非無斟酌之餘地。請求將原判決廢棄，發回原審法院等語。
二、原審斟酌全辯論意旨及調查證據之結果，以：『一、按戒嚴時期人民受損權利回
    復條例第三條第一項係規定：「人民於戒嚴時期，因犯內亂罪、外患罪，經裁判
    確定、或交付感化、或提起公訴、或通緝有案尚未結案而喪失或被撤銷之下列資
    格，有向將來回復之可能者，得由當事人申請主管機關，依有關法令處理之，其
    經准許者，溯自申請之日起生效」，所謂下列資格固包括「為撫卹金、退休金或
    保險金領受人之資格」，惟其適用對象顯以被指犯內亂罪、外患罪而致權利受損
    者為限。本件依原告（即上訴人，下同）所述，其縱係於民國四十二年間在戒嚴
    時期，因第三人之叛亂而受傷，亦非因被指犯內亂罪、外患罪而致權利受損之情
    形，顯不符合上述條例規定得請求權利回復之條件，從而原告依上開條例請求回
    復發給軍人保險金、撫卹金，或八成薪之資格，自無從准許，被告（即被上訴人
    ，下同）海軍總司令部否准其請求，並無不合。二、次按四十七年七月十六日發
    布之「陸海空軍假退除役軍官改辦正式退除役實施辦法」第四條第一項規定：「
    假退除役軍官自發佈正式退除役令之日起，一律停止假退除役待遇，支給一次退
    除役金或退休俸終身，或終養金終身」，同條第一項第二款規定：「服現役實職
    年資屆滿二年以上未滿二十年者，支給一次退除役金」，同條第一項第三款規定
    ：「服現役實職年資二十年以上者，或服現役實職年資十五年以上而年滿六十歲
    者，得依志願支給一次退除役金或退休俸」。查原告係於四十五年十月一日以上
    尉階假退役，假退期間支領八成薪，復經國防部人事參謀次長室於民國四十七年
    十二月二十二日以（四七）備偉字第二三九九號令核定退伍，發給一次退役金，
    以其服軍官役年資結算至假退之日止（因假退至正退期間，並未在營服行現役實
    職，不予計資）計十六年八個月二十九天，且原告當時未滿三十八歲，被告國防
    部核定其支領一次退役金，核與前揭規定相符。原告既係正式退伍，被告國防部
    核定其支領一次退役金，停止按月發給八成薪，即無不合，原告請求回復發給八
    成薪之資格，被告海軍總司令部否准其請求，亦無不合。三、復查原告請求發給
    身體殘障補償金部分，原告並未指出依據何種法令，且查無發給是項補償金之相
    關法令，被告拒絕原告此部分請求，並無不合。而軍人保險金部分，被告國防部
    於四十七年十二月二十日以（四七）備偉字第二三九九號令核定原告正退時，有
    關保險給付已副知中央信託局於發放各項金額時同時發放。此有被告所提該令函
    稿影本附卷可稽，原告自不能重複請求。被告拒絕原告此部分請求，亦無不合。
    末查有關軍人負傷成殘申請撫卹之要件，係依當時「榮譽軍人殘廢機能障礙區分
    表」內殘等檢定標準，經檢定達「殘等」之標準後，始可辦理，並非軍人負傷均
    可辦理撫卹。經查聯勤留守業務署並無原告傷殘之撫卹案件，依原告自述，於事
    故發生時傷勢嚴重，惟至其治療終止，是否合乎國防部所定之傷殘等級而應予給
    卹，由於時間久遠，已不可考；且依五十六年修正公布之軍人撫卹條例施行細則
    第三十條規定，自傷殘或死亡發生之月起，無故逾五年不申請撫卹者，喪失其請
    卹權。是以，原告至上開條文修正公布後五年，若未請卹即喪失其請卹權。另按
    民法第一百二十五條之規定，請求權最長時效為十五年，現原告申請補辦撫卹，
    已時隔四十餘年之久，其請求權亦已罹於時效。被告拒絕原告此部分請求，亦無
    不合。四、綜上所述，原處分於法並無不合，一再訴願決定遞予維持，均無違誤
    ，原告起訴意旨，仍執陳詞及個人主觀之見解，請求撤銷一再訴願決定及原處分
    ，及請求被告應准予回復發給原告八成薪，為無理由，應予駁回。』為由，判決
    駁回上訴人在原審之訴。
三、經查：（一）、戒嚴時期人民受損權利回復條例第三條第一項係規定：「人民於
    戒嚴時期，因犯內亂罪、外患罪，經裁判確定、或交付感化、或提起公訴、或通
    緝有案尚未結案而喪失或被撤銷之下列資格，有向將來回復之可能者，得由當事
    人申請主管機關，依有關法令處理之，其經准許者，溯自申請之日起生效」，所
    謂下列資格固包括「為撫卹金、退休金或保險金領受人之資格」，惟其適用對象
    顯以被指犯內亂罪、外患罪而致權利受損者為限。本件上訴人之主張，其係於四
    十二年間在戒嚴時期，因第三人之叛亂而受傷，但並非因被指犯內亂罪、外患罪
    而致權利受損之情形，與戒嚴時期人民受損權利回復條例所規定得請求回復權利
    之要件尚有未合，從而上訴人依上開條例請求回復發給軍人保險金、撫卹金，或
    八成薪之資格，自無從准許。（二）、上訴人主張原審援引五十六年公布之軍人
    撫條例施行細則第三十三條（原判決誤植為退伍軍人撫條例施行細則第三十
    條）作為上訴人請求已罹時效之依據，亦未詳查該行政命令究為職權命令、或授
    權命令，有無符合授權明確性原則或違背當時母法之規定予人民不必要之限制，
    均未深入審認明確資為適用法則之依據，亦屬不當，且民法第一百二十五條消滅
    時效之規定可否直接適用於公法案件，亦屬可議等語。惟五十六年五月十一日修
    正公布之軍人撫條例第十九條第七款規定：「撫卹受益人，具有左列情形之一
    者，喪失其受領撫卹資格之權利：．．．七、自事故發生之月起，其應享撫卹權
    利，無故逾五年不行使或中途無故停頓連續五年以上者。」，同條例第二十六條
    規定：「本條例施行細則，由行政院定之。」，於五十六年十二月二十七日行政
    院乃據之以台五十六人政字第○三六三號令修正，五十七年二月二十八日國防部
    （57）規成字第一○○四五號令轉頒軍人撫條例施行細則，該細則第一條規定
    ：「本細則依軍人撫條例第二十六條制定之。」，第三十三條第一項第一款規
    定：「本條例第十九條第七款所稱撫權喪失，係指左列事故而言：一、自傷殘
    或死亡發生之月起，無故逾五年不申請撫卹者。．．．。」，關於五年時效之規
    定，乃軍人撫條例第十九條第七款所明文規定，並非軍人撫條例施行細則第
    三十三條第一項第一款規定增加法律所無之限制。再者，司法院釋字第四七四號
    解釋：「公務人員參加公務人員保險，於保險事故發生時，有依法請求保險金之
    權利，該請求權之消滅時效，應以法律定之，屬於憲法上法律保留事項。中華民
    國四十七年八月八日考試院訂定發布之公務人員保險法施行細則第七十條（八十
    四年六月九日考試院、行政院令修正發布之同施行細則第四十七條），逕行規定
    時效期間，與上開意旨不符，應不予適用。在法律未明定前，應類推適用公務人
    員退休法、公務人員撫卹法等關於退休金或撫卹金請求權消滅時效期間之規定。
    至於時效中斷及不完成，於相關法律未有規定前，亦應類推適用民法之規定，併
    此指明。」，本件上訴人於自事故發生之月起，已逾四十餘年始提出請求，誠難
    謂被上訴人不得以時效抗辯而否准請求，則上訴人當時是否合乎傷殘之撫卹條件
    ，已無再予調查之必要。（三）、至上訴人主張其請求被上訴人給付身體殘障補
    償金部分，上訴人因公受傷致不能服役，而辦理假退役及退役之事實既為被上訴
    人所不爭，則上訴人因公受傷以致喪失原軍人身分之存續而影響其工作權，即屬
    毫無疑義，雖法無明文規定得請求身體傷殘補償金，惟基於國家對人民之生存及
    工作有保護義務之憲法原則，國家應對上訴人為適度之補償，方符公平原則，此
    亦為人民在憲法上的主觀公權利，雖無法律之明定亦得直接援引憲法請求補償。
    要非如被上訴人所稱因無法律依據無憑辦理而得予搪塞，原審捨此憲法原則不予
    適用，自屬判決違背法令等語。上訴人係於四十五年十月一日以上尉階假退役，
    假退期間支領八成薪，復經國防部人事參謀次長室於四十七年十二月二十二日以
    （四七）備偉字第二三九九號令核定退伍，發給一次退役金，以其服軍官役年資
    結算至假退之日止（因假退至正退期間，並未在營服行現役實職，不予計資）計
    十六年八個月二十九天，且原告當時未滿三十八歲，被上訴人國防部核定其支領
    一次退役金。至於上訴人目前是否因年老或身體傷殘而生活困難，其得於合乎全
    民健康保險法或老人福利法或身心障礙者保護法或社會救助法等各該規定條件時
    ，向各該管機關申請，以維持其憲法上所保障的生存權或工作權。從而，上訴人
    既自陳法無明文規定得請求身體傷殘補償金，則其向被上訴人請求給付身體殘障
    補償金，自尚難謂其係依法請求。（四）、綜上所述，上訴人之上訴主張，核屬
    法律上見解歧異，尚不足採，難認有理由，應予駁回。
據上論結，本件上訴為無理由，爰依行政訴訟法第二百五十五條第一項、第九十八條
第三項前段，判決如主文。
中　　華　　民　　國　　九十一　　　年　　　八　　　　月　　　十五　　　日
                    最 高 行 政 法 院  第 三 庭
                                審 判 長 法  官　　　葉　振　權
                                         法  官　　　鍾  耀  光
                                         法  官      鄭  淑  貞
                                         法  官　　　吳　錦　龍
                                         法  官　　　劉　鑫　楨
右  正  本  證  明  與  原  本  無  異
　　　　　　　　　　　　　　　　　　　　 法院書記官　陳　盛　信
中　　華　　民　　國　　九十一　　　年　　　八　　　　月　　　十五　　　日
